【裁判字號】    97,訴,999
【裁判日期】    980320
【裁判案由】    誣告
【裁判全文】
臺灣高雄地方法院刑事判決               97年度訴字第999號
公  訴  人  臺灣高雄地方法院檢察署檢察官
被      告  甲○○
選任辯護人  李文禎律師
            黃如流律師
            黃小舫律師
輔  佐  人
即被告之妻  丁○○
上列被告因誣告案件，經檢察官提起公訴（96年度偵字第34173
號），本院判決如下：
    主  文
甲○○無罪。
    理  由
一、公訴意旨係以：被告甲○○明知告訴人戊○○於民國95年9
    月27日，在臺灣高雄地方法院檢察署95年度偵字第24145 號
    案件偵查時，具結後證述被告於95年8 月14日16時許，在高
    雄市○○區○○路360 號處，駕駛車號Y7-101號營業小客車
    ，倒車撞傷案外人庚○○等情均係屬實，竟意圖使告訴人受
    刑事處分，於96年6 月1 日，向臺灣高雄地方法院檢察署提
    出告發，誣指告訴人於95年9 月27日，在該署所為之證述係
    屬偽證云云，嗣經臺灣高雄地方法院檢察署檢察官以96年度
    偵字第34177 號對告訴人為不起訴處分。因認被告涉犯刑法
    第169 條第1 項誣告罪嫌云云。
二、按犯罪事實應依證據認定之，無證據不得認定犯罪事實；又
    不能證明被告犯罪者，應諭知無罪之判決，刑事訟訴法第15
    4 條第2 項、第301 條第1 項分別定有明文。次按刑事訴訟
    法上所謂定犯罪事實之證據，係指足以認定被告確有犯罪行
    為之積極證據而言，該項證據自須適合於被告犯罪事實之認
    定，始得作為斷罪之資料，而認定不利於被告之事實，須依
    積極證據，苟積極證據不足為不利於被告事實之認定時，即
    應為有利於被告之認定，更不必有何有利之證據（最高法院
    29年上字第3105號、30年上字第816 號判例意旨參照）。再
    者，誣告罪之成立以意圖他人受刑事處分或懲戒處分，而為
    虛偽之告訴、告發、報告者為要件。所謂虛偽係指明知無此
    事實故意捏造而言，若告訴人誤認有此事實或以為有此嫌疑
    ，自不得指為虛偽，即難科以本罪；而行為人所訴事實，雖
    不能證明係屬實在，而在積極方面尚無證據證明其確係故意
    虛構者，仍不能遽以誣告罪論處（有最高法院40年台上字第
    88號及46年台上字第927 號判例意旨參照）。
三、公訴意旨認被告涉有誣告罪嫌，無非係以上揭事實，業據被
    告於本案偵查中、臺灣高雄地方法院檢察署95年度偵字第24
    145 號偵查中及本院96年度簡上字第176 號傷害案件審理中
    自白：伊於前揭時、地與告訴人及庚○○發生爭執，其2人
    下車後，伊有倒車之事實等語，證人即告訴人於本案中之指
    訴、於臺灣高雄地方法院檢察署95年度偵字第24145 號偵查
    中及本院96年度簡上字第176 號傷害案件審理中證述：被告
    於上開時、地有倒車撞傷庚○○之事實等語，佐以證人乙○○於本案偵查中證述：伊有目睹被告倒車撞擊告訴人及庚○○等語，並有臺灣高雄地方法院檢察署95年度偵字第24145
    號案卷暨聲請簡易判決處刑書、96年度他字第4577號偽證案
    件詢問筆錄、本院95年度簡字第7438號案卷暨判決書、本院
    96年度簡上字第176 號案卷等可佐，為其主要論據。
四、訊據被告固不否認其於96年6 月1 日有向臺灣高雄地方法院
    檢察署對告訴人提出偽證之告發，指訴告訴人於95年9 月27
    日在95年度偵字第24145 號傷害案件偵查中為偽證之事實，
    惟堅決否認有何誣告犯行，辯稱：伊只是要表明自己的清白
    ，告訴人於偵查中所言不實在，故伊才會提告等語。被告辯
    護人為被告辯護稱：由案外人庚○○於95年8 月14日至阮綜
    合醫院就診之病歷記載及阮綜合醫院之函文，可知當初庚○○就醫時是說自己不小心跌倒才會受傷，足證告訴人於前揭
    傷害案件之證述內容不實，故被告並非誣告等語。
五、經查：
  (一)證據能力方面：
  1.按被告以外之人於審判外向法官所為之陳述，得為證據，刑
    事訴訟法第159 條之1 第1 項定有明文。證人庚○○、證人
    即告訴人戊○○、證人己○○於96年7 月2 日本院96年度簡
    上字第176 號傷害案審理時之證述，業經具結，在渠等任意
    陳述之信用性無疑之情況下，渠等之證述依法自具有證據能
    力。
  2.次按被告以外之人於偵查中向檢察官所為之陳述，除顯有不
    可信之情況者外，得為證據，刑事訴訟法第159 條之1 第2
    項亦有規定。證人庚○○、證人即告訴人於95年9 月27日臺
    灣高雄地方法院檢察署95年度偵字第24145 號傷害案偵查中
    之證述，及證人乙○○於96年度他字第4577號偽證案偵查中
    之證述，均經具結，查無檢察官在偵查時有不法取供之情形
    ，且證人庚○○、證人即告訴人、證人乙○○均經本院行交
    互詰問程序，被告之對質詰問權已獲得保障，依上說明，證
    人庚○○、證人即告訴人、證人乙○○於前揭偵查中之證詞
    自均具有證據能力。
  3.再者，除顯有不可信之情況外，從事業務之人於業務上或通
    常業務過程所須製作之紀錄文書、證明文書，得為證據，刑
    事訴訟法第159 條之4 第2 款亦有規定。查案外人庚○○於
    95年8 月14日至阮綜合醫院急診之診斷證明書及病歷表，係
    該院醫師及其他醫護人員於從事醫療業務過程所製作之紀錄
    文書及證明書，查無顯不可信之情況，依刑事訴訟法第159
    條之4 第2 款之規定，有證據能力。
  (二)實體方面：
  1.案外人庚○○因於95年8 月14日16時許，與告訴人戊○○共
    同在高雄市○○區○○路360 號「美麗國城大樓」前方處，
    搭乘被告甲○○駕駛之車牌號碼Y7-101號營業用小客車，雙
    方因故發生爭執，告訴人及庚○○遂下車改搭其他計程車，
    至高雄市阮綜合醫院急診住院治療，庚○○並於同日晚間23
    時40分許報警，對被告甲○○提出傷害告訴，指訴被告於同
    日16時許，庚○○與告訴人下車後，在高雄市○○區○○路
    360 號「美麗國城大樓」前面快車道上，駕駛上開營業用自
    小客車，倒車後往前衝撞庚○○及告訴人，致庚○○受有頭
    部外傷併額頭擦傷、左腳挫傷併擦傷、左腳腓骨骨折、右手
    挫傷之傷害，此傷害案件（下稱前案），嗣經臺灣高雄地方
    法院檢察署檢察官以95年度偵字第24145 號聲請對被告逕以
    簡易判決處刑，並經本院以95年度簡字第7438號判決被告犯
    傷害罪，處有期徒刑6 月，如易科罰金，以新臺幣2000元折
    算1 日，嗣經被告提起上訴後，本院第二審以96年度簡上字
    第176 號判決撤銷原審判決，改判被告犯傷害罪，處有期徒
    刑5 月，如易科罰金，以新臺幣2000元折算1 日，減為有期
    徒刑2 月又15日，如易科罰金，以新臺幣2000元折算1 日確
    定在案等情，業經被告於本院供承在卷，並有高雄市政府警
    察局楠梓分局高市警楠分偵字第0950019003號刑案偵查卷宗
    （下稱警卷）、臺灣高雄地方法院檢察署95年度偵字第2414
    5 號傷害案卷及聲請簡易判決處刑書、本院95年度簡字第74
    38號傷害案卷及判決書、本院96年度簡上字第176 號案卷各
    影本1 份在卷為憑。
  2.因告訴人於95年9 月27日，在臺灣高雄地方法院檢察署95年
    度偵字第24145 號傷害案件偵查程序中具結證述：伊與庚○○下車後走到快車道的安全島旁邊想攔其他計程車，突然看
    到該車（即被告駕駛之揭開車輛）倒車之後正面衝向伊的朋
    友（即庚○○）等語，被告乃於96年6 月1 日向臺灣高雄地
    方法院檢察署提出告發，指訴告訴人戊○○於95年度偵字第
    24145 號傷害案件偵查程序中所為上開證述係屬偽證，而告
    訴人所涉偽證一案，經臺灣高雄地方法院檢察署以96年度偵
    字第34177 號不起訴處分確定等情，業經被告於本院供承在
    卷，並有臺灣高雄地方法院檢察署95年度偵字第24145 號傷
    害案件偵查案卷、96年度他字第4577號偽證案件偵查案卷及
    96年度偵字第34177 號不起訴處分書在卷可佐，此部分事實
    固堪認定。惟查：
  (1)案外人庚○○於95年8 月14日16時15分許，至高雄市阮綜合
    醫院急診就診時，受有頭部外傷併額頭擦傷、左腳挫傷併擦
    傷、左腳腓骨骨折及右手挫傷等傷害之事實，雖有阮綜合醫
    院診斷證明書1 紙在卷為憑（警卷第19頁反面）。然告訴人
    與庚○○於95年8 月14日16時許，欲搭乘計程車前往阮綜合
    醫院就醫之原因，據證人庚○○於95年9 月27日前揭傷害案
    偵查中證稱：伊當時想到阮綜合醫院去看頭痛及心臟的疾病
    等語（95年偵字第24145 號卷第7 頁），惟證人庚○○於96
    年7 月2 日本院96年度簡上字第176 號傷害案審理時則證稱
    ：因為伊本身有許多重大疾病，當天是要到阮綜合醫院急診
    ；伊所謂重大疾病是指紅斑性狼瘡、類風濕性關節炎、多發
    性硬皮症、多發性周邊神經炎，當天病發是心臟無力、手腳
    發軟；伊當時到醫院時，已經意識不清，直到晚上才醒過來
    ，伊醒來後有跟醫生說伊有重大傷病，並說伊被計程車司機
    撞到腳等語（本院96年度簡上字第176 號影卷第10、12、13
    頁），證人即告訴人於同日本院審理程序亦證稱：伊於95年
    8 月14日陪庚○○一起坐計程車，因為她紅斑性狼瘡發病不
    舒服，告訴伊她心臟無力；伊等有告訴醫生庚○○被車撞，
    心臟沒力，並告訴醫生她是紅斑性狼瘡患者，伊等有告訴醫
    生她的膝蓋被撞等語（同上本院影卷第17至18頁），證人庚○○於98年1 月10日本院審理時則證稱：伊有紅斑性狼瘡，
    當天太陽很大，造成伊身體不舒服，伊心臟無力不太能喘氣
    ，因為伊有周邊性神經炎，所以伊兩隻腳會無力，需要有人
    扶著伊，伊有告訴急診室的人說伊的腳被車子撞到了，伊也
    有告訴他們伊有紅斑性狼瘡，因為伊會藥物過敏等語（本院
    97 年 度訴字第999 號卷第88至91頁），同日證人即告訴人
    於本院則證稱：當天因為庚○○紅斑性狼瘡發病，伊只知道
    她發病，只要發作就要回去醫院作複診等語（同上本院卷第
    96頁），證人庚○○與告訴人就庚○○於95年8 月14日欲至
    阮綜合醫院就診之原因，究係因為頭痛、心臟的疾病、或紅
    斑性狼瘡發作，陳述前後並不一致，且證人庚○○對其至阮
    綜合醫院急診時意識是否清楚亦陳述不一。參以本院就庚○○於95年8 月14日至阮綜合醫院就診時，陳述之症狀為何，
    及接受治療之項目等，向阮綜合醫院函詢，經該院函覆本院
    表示：病患庚○○於95年8 月14日16時15分許，至該急診就
    診時，意識狀態清楚，主訴「下樓梯時不慎跌倒致左膝、右
    肘痛併左前額擦傷」等語，有阮綜合醫療社團法人阮綜合醫
    院98年1 月14日阮醫教字第0980000024號函、97年10月31日
    阮醫教字第0970000509號函及檢送本院之急診病歷1 份在卷
    為憑（本院97年度訴字第999 號卷第33至39頁、107 頁），
    上開阮綜合醫院之急診病歷記載「p't L/o 剛headche 、要
    外出至醫院求診時下樓梯時不慎跌倒、L/o L knee pain 、
    R elbon pain、L 前額A/W 」（同上本院卷第35頁），並無
    記錄病患庚○○主訴遭計程車撞傷乙節，衡情一般人就診時
    為使醫生能對症治療，當會詳實向醫師陳述其就診之原因及
    症狀，且病歷之紀錄，乃醫師本於其業務，針對病患就診時
    之身體狀況及病患主訴之內容所為記載，以作為治療之依據
    ，應不會有無中生有之情事，倘若庚○○之腳痛係因遭被告
    開車撞傷所致，至阮綜合醫院急診時，當會第一時間告知醫
    師係遭計程車撞傷，其竟主訴因下樓梯時不慎跌倒，則庚○○腳傷之原因為何，已非無疑。證人庚○○與告訴人對於庚○○於95年8 月14日當天欲至阮綜合醫院就診之原因，均未
    提及庚○○當天有下樓梯時不慎跌倒之情事，渠等之證述似
    有所隱瞞。
  (2)其次，告訴人於95年9 月27日前案偵查中證述：伊等下車後
    走到快車道安全島的旁邊想攔其他計程車，伊突然看到該車
    （即被告駕駛之前揭計程車）「倒車之後『正面』的衝向伊
    的朋友」等語（95年度偵字第24145 號偵查影卷第8 頁），
    與被告於本案偵查中及前案偵查及本院審理中供述：伊很生
    氣，「倒車」搖下車窗罵她們等語（95年度偵字第24145 號
    偵查影卷第7 頁、本院96年度簡上字影卷第8 頁）情節並不
    同；又證人乙○○於96年7 月11日偽證案件偵查中證稱：當
    時伊人在德民路由西往東行駛，見被告之計程車停放得很奇
    怪，他應是要往西走，但車子45度停放，伊轉回頭看到被告
    「倒車」撞庚○○，伊按喇叭被告隨即將車開走等語（臺灣
    高雄地方法院檢察署96年度他字第4577號偵查影卷第10頁）
    ，所述被告駕車撞庚○○之經過，亦與告訴人於前案偵查中
    所為上開證述不一致，尚難以被告上開供詞及證人乙○○之
    證述，遽為不利於被告之認定。
  (3)再者，被告在告發告訴人偽證案中，提出庚○○之阮綜合醫
    院病歷表影本，並陳報有現場目擊證人於本院96年度簡上字
    第176 號傷害案件審理中，證述被告並無開車追撞庚○○等
    情，以佐證告訴人涉有偽證之罪嫌，有被告於偽證案中提出
    之刑事陳報狀暨聲請閱卷狀1 份在卷為憑（臺灣高雄地方法
    院檢察署96年度聲他字第978 號偵查卷第1 至2 頁）。由被
    告提出之庚○○阮綜合醫院病歷之Discharge Summary 中之
    病史欄記載「This 36 y/o female was a victim of HI,
    she falling down from upstairs this noon,unfortunate
    ly she was hit by taxi driver later when she went to
    hospital for aid. 」（同上偵查卷第6 頁），此記錄已記
    載庚○○之出院日期為95年8 月21日，對照前述急診病歷，
    可知庚○○在阮綜合醫院提及遭計程車撞擊之時間，應係在
    阮綜合醫院住院治療期間，此病歷既已載明病患庚○○有從
    樓梯跌下之情事，又證人己○○於96年7 月2 日本院96年度
    簡上字第176 號傷害案及本案審理時均證述：95年8 月14日
    下午3 、4 點左右，伊在德民路356 巷彎角看到有兩位女子
    （即庚○○與告訴人）在等車，伊主動詢問是否坐車，她們
    說要到阮外科看腳，但是她說有叫無線電，她們問伊是不是
    無線電叫車，伊說伊不是她們叫的車，就回到德民路356 巷
    巷口等外勞上班搭伊的車，之後伊有看到她們上被告的車等
    語（本院96年度簡上字第176 號影卷第23至24頁、本院97年
    度訴字第999 號卷第73至74頁），而證人庚○○及告訴人於
    本院均證述：渠等有先看到1 台計程車，渠等有過去詢問，
    那台計程車司機告訴伊等不是無線電台的車等語（本院97年
    度訴字第999 號卷第87、93），可知告訴人與庚○○於搭乘
    被告之計程車前，確曾與證人己○○有過對話，對照前揭阮
    綜合醫院急診病歷及病歷記載病患庚○○主訴不慎由樓梯跌
    下乙節，證人己○○所述告訴人及庚○○表示欲至阮綜合醫
    院看腳等語應屬可採。
  3.從而，被告告發告訴人偽證，並提出庚○○於95年8 月14日
    至阮綜合醫院就診之病歷資料，及證人己○○於96年7 月2
    日本院96年度簡上字第176 號案件審理時所為證述為佐證，
    顯係基於其個人主觀上對前揭傷害案件事實經過始末之認知
    所為，並無故意虛構、捏造事端之情形。不能僅以告訴人於
    前揭偽證案件，業經臺灣高雄地方法院檢察署檢察官以96年
    度偵字第34177 號為不起訴處分，即認被告有誣告之故意。
  (三)綜上所述，被告對告訴人提出偽證罪之告發，係本於相關事
    證，依據被告主觀之理解認知所為，並非無中生有，任意虛
    構捏造事實，此與誣告罪之要件不合。此外，復查無其他之
    積極證據，足以證明被告有何誣告犯行，揆諸前開法律規定
    及判例意旨，自應為被告無罪之諭知。
據上論斷，應依刑事訴訟法第301 條第1 項，判決如主文。
本案經檢察官丙○○到庭執行職務。
中    華    民    國    98    年    3     月    20    日
                  刑事第六庭  審判長法  官  李璧君
                                    法  官  曾仁勇
                                    法  官  曾鈴
以上正本證明與原本無異。
如不服本判決應於收受送達後10日內向本院提出上訴書狀，並應
敘述具體理由；如未敘述上訴理由者，應於上訴期間屆滿後20日
內向本院補提理由書（均須按他造當事人之人數附繕本）「切勿
逕送上級法院」。
中    華    民    國    98    年    3     月    23    日
                                    書記官  李月君


司法院資訊處製作；財團法人民間司法改革基金會備份。
